臺灣高等法院臺南分院民事判決　　100年度重上字第61號
上　訴　人　陳高思
被　上訴人　臺灣金聯資產管理股份有限公司
法定代理人　沈臨龍
訴訟代理人　方一珊
上列當事人間請求侵權行為損害賠償等事件，上訴人對於中華民
國100 年6月28日臺灣臺南地方法院第一審判決（100年度重訴字
第57號）提起上訴，本院於100 年10月11日言詞辯論終結，判決
如下：
    主      文
上訴及假執行之聲請均駁回。
第二審訴訟費用由上訴人負擔。
    事實及理由
一、上訴人主張：伊子陳萌祥曾將高雄市○○區○○段2873地號
    等8 筆土地，供訴外人陳高權設定抵押，並與伊任連帶保證
    人，向臺灣土地銀行借款未償，嗣陳萌祥於民國（下同）92
    年12月21日死亡後，其妻張淑惠及子女陳宗揚、陳苾鈐均已
    聲明拋棄繼承，伊亦聲請限定繼承，詎被上訴人明知其情，
    竟以不合法之公示送達債權讓與方式，取得臺灣土地銀行對
    陳高權之債權（下稱系爭債權），屢向法院聲請強制執行伊
    及張淑惠、陳宗揚、陳苾鈐之財產，復於100年3月18日，持
    原法院92年度執字第13320號債權憑證，聲請該院以100年度
    司執字第23080 號執行事件，強制執行伊所有之臺南市○○
    區○○段1420、1421、1422 地號，及臺北市○○區○○段2
    小段61、66、108地號等6筆土地。按系爭債權實際借款人陳
    高權，亦有提供高雄市○○區○○段2890地號土地，合併設
    定抵押貸款，另依銀行法第12條之1 規定，被上訴人均應先
    向陳高權之財產強制執行，不足清償時始得執行伊之財產。
    又上揭臺南市○○區○○段1420、1421、1422 地號等3筆土
    地，若經拍定金額應有新臺幣（下同）1,000萬3,584元，而
    伊因被上訴人歷次催討債權之行為，致罹患精神焦慮、身心
    障害及憂鬱症，故若拍賣不成，被上訴人應賠償伊上揭與原
    得拍定價金同額之精神賠償金及遲延利息等語。（原法院判
    決上訴人敗訴，上訴人不服上訴。）併於本院上訴聲明求為
    判決：
    (一)原判決廢棄。
    (二)被上訴人應給付上訴人1,000萬3,584元，及自100年3月22
      日起至清償日止，按週年利率5％計算之利息。
    (三)第一、二審訴訟費用由被上訴人負擔。
    (四)准供擔保宣告假執行。
二、被上訴人則以：陳高權邀同陳萌祥及上訴人為連帶保證人，
    於90年1月12日，向臺灣土地銀行抵押貸款1,780萬元後，未
    依約清償，台灣土地銀行為此興訟，經和解成立並經執行換
    發債權憑證，繼於92年12月20日，依金融機構合併法規定，
    以登報公告方式通知債務人，將系爭債權讓與伊，伊取得系
    爭債權並無不法。又伊就系爭債權尚有本金1,274萬3,700元
    及違約金111萬4,816元未受償，聲請執行亦未逾伊可得求償
    之範圍。另陳高權所有高雄市湖內區土地，為伊受讓農民銀
    行債權之擔保品，均為持分土地拍賣並無實益。且系爭債權
    屬中期農業擔保放款，非自用住宅放款及消費性放款，亦無
    銀行法第12條之l之適用。況伊聲請強制執行上訴人之財產
    ，乃法律賦予債權人之權利，且拍賣土地所得將抵充其擔任
    陳高權連帶保證人之債務，其清償陳高思之借款後，保證債
    務即為消滅，更得於其清償之限度內，承受伊對陳高權之債
    權，其實際並未受有損害等語，資為抗辯。併對上訴人之上
    訴，在本院答辯聲明求為判決：
    (一)上訴駁回。
    (二)第二審訴訟費用由上訴人負擔。
三、經查陳高權邀同陳萌祥及上訴人為連帶保證人，於90年1月1
    2日，向臺灣土地銀行借貸中期農業擔保款1,780萬元，未依
    約按時清償，臺灣土地銀行為此向原法院提起訴訟，經和解
    成立並換發該院92年度執字第13320 號債權憑證，繼於92年
    12月19日，將系爭債權讓與被上訴人，並於同年月20日以登
    報公告方式通知上訴人。嗣陳萌祥於92年12月21日死亡，其
    妻張淑惠及子女陳宗揚、陳苾鈐，於93 年1月27日經臺灣高
    雄地方法院以93年度繼字第64號拋棄繼承准予備查在案，上
    訴人亦於同年3月17日經同院以93年度繼字第261號為限定繼
    承裁定。又被上訴人於100年3月18日持上揭債權憑證，向原
    法院聲請強制執行上訴人所有坐落仁德區○○段1420、1421
    、1422地號土地，及臺北市○○區○○段2小段61、66、108
    地號土地等情。既為兩造所不爭執，並有借據、和解筆錄、
    債權憑證、債權讓與證明書、臺灣新生報92年12月20日廣告
    版、臺灣高雄地方法院93高貴民雲93繼64字第8705號函、93
    年度繼字第261號民事裁定、原法院民事執行處100年3 月22
    日南院龍100司執正字第23080號函各影本等件附卷足稽（見
    原審卷第11至14、92至97頁），自堪信實。惟上訴人主張被
    上訴人受讓系爭債權不合法，縱認合法亦應先向借款人陳高
    權之財產強制執行未果，始可執行其財產，乃竟逕自執行拍
    賣其財產，況聲請執行之金額亦不正確，致其罹有精神焦慮
    、身心障害及憂鬱症，其自得依侵權行為之法律關係，請求
    被上訴人賠償其上揭精神賠償金乙節，既為被上訴人所否認
    ，並以上揭情詞置辯。是本件所應審究者，厥為被上訴人受
    讓系爭債權之程序是否合法？上訴人可否主張民法第745 條
    之先訴抗辯權？有無銀行法第12條之1 應先向借款人求償之
    適用？及被上訴人聲請執行之金額是否正確？各情。
四、按以收購金融機構不良債權為目的之資產管理公司，其處理
    金融機構之不良債權，受讓金融機構不良債權時，債權讓與
    之通知得以公告方式代之，承擔債務時免經債權人之承認，
    不適用民法第297條及第301條之規定，金融機構合併法第15
    條第1項第1款、第18條第3 項定有明文。卷查系爭債權之讓
    與，係由收購金融機構不良債權為目的之資產管理公司即被
    上訴人，受讓自金融機構即臺灣土地銀行之不良債權，既有
    如上述，自符合金融機構合併法第15條第1項第1款之要件，
    而有同法第18條第3 項規定，以公告方式通知債務人之適用
    ，無需適用民法第297 條之規定。且被上訴人受讓系爭債權
    後，旋於92年12月20日在台灣新生報廣告版，公告系爭債權
    讓與等資料，既亦有被上訴人提出之該版廣告影本附卷足憑
    （見原審卷第97頁），顯見系爭債權之讓與過程適法，並無
    上訴人所稱不合法情事。又縱如上訴人主張被上訴人有拒收
    其寄發存證信函乙情，核亦與系爭債權讓是否適法無關。另
    上訴人檢附中國時報剪報影本（見本院卷第59頁），主張被
    上訴人為AMC（資產管理公司、Asset Management Cooperat
    ion ），不得承受上訴人之土地乙節，因本件並無被上訴人
    承受上訴人土地情事，亦不足為上訴人有利之認定。至上訴
    人主張系爭債權已於100年4月26日，由被上訴人讓與家禾資
    產有限公司乙節，核屬聲明承當執行程序，且家禾資產有限
    公司業於100年5月27日具狀聲明承當，並經原法院准許在案
    （見本院卷第47頁所附原法院100年度司執字第23080號裁定
    ），亦不影響被上訴人係合法取得系爭債權之認定。
五、次按保證人於債權人未就主債務人之財產強制執行而無效果
    前，對於債權人得拒絕清償，固為民法第745 條所明定。然
    保證債務之所謂連帶，係指保證人與主債務人負同一債務，
    對於債權人各負全部給付之責任者而言，此就民法第272 條
    第1 項規定連帶債務之文義即明。故連帶保證與普通保證不
    同，縱無民法第746條所揭之情形，亦不得主張同法第745條
    關於先訴抗辯之權利，最高法院著有45年臺上字第1426號判
    例足參。卷查陳高權於90年1月12日向臺灣土地銀行借款1,7
    80萬元時，係邀同陳萌祥及上訴人為連帶保證人，既有借據
    影本在卷足稽（見原審卷第92頁），顯見上訴人及陳萌祥並
    非民法第745 條所謂之普通保證人，而係上開判例所稱之連
    帶保證人，其無民法第745 條先訴抗辯權之適用甚明。又按
    銀行法第12 條之1固規定：銀行辦理自用住宅放款及消費性
    放款，已取得前條所定之足額擔保時，不得以任何理由要求
    借款人提供連帶保證人；銀行辦理授信徵取保證人時，除前
    項規定外，應以一定金額為限；未來求償時，應先就借款人
    進行求償，其求償不足部分得就連帶保證人平均求償之；但
    為取得執行名義或保全程序者，不在此限。然系爭債務依上
    揭借據「科目欄」所載，既屬「中期農業擔保放款」之科目
    ，當非屬自用住宅放款或消費性放款，亦無銀行法第12條之
    1 應先向借款人求償規定之適用。上訴人主張被上訴人未先
    就陳高權之不動產強制執行，逕對其財產強制執行，應屬不
    法云者，亦無足取。
六、又系爭債權本金原為1,780 萬元，既為兩造所不爭執，嗣固
    曾因被上訴人向臺灣士林地方法院聲請拍賣抵押物，而清償
    各該債權，然依該院95年10月13日分配表所記載：被上訴人
    聲請執行之系爭債權本金金額為1,780 萬元、依契約約定之
    方式計算後，利息為600萬4,208元、違約金為111萬4,816元
    ，總計為2,491萬9,024元；被上訴人受償1,106萬508元，尚
    有1,385萬8,516 元未受償等內容觀之（見原審卷第104頁）
    ，被上訴人既確尚有1,385萬8,516元未受償，當可向原法院
    聲請100年度司執字第23080號執行事件，對上訴人所有之責
    任財產，包括臺南市○○區○○段1420、1421、1422地號，
    及臺北市○○區○○段2小段61、66、108地號等土地為強制
    執行；且被上訴人聲請執行之金額為1,000萬3,584元及其利
    息、違約金，並無逾前次拍賣分配不足之情事，亦難謂被上
    訴人聲請強制執行之金額，有何不法可言。
七、按因故意或過失，不法侵害他人之權利者，負損害賠償責任
    ，民法第184條第1項前段定有明文。又侵權行為，須以故意
    或過失不法侵害他人之權利，而使他人受有實際損害為成立
    要件，若無損害即無賠償可言。且損害賠償之債，以有損害
    之發生及有責任原因之事實，並二者之間有相當因果關係為
    成立要件。最高法院迭著有17年上字第35號、19年上字第36
    3號、48年臺上字第481號判例足參。被上訴人既合法受讓系
    爭債權，且為使其債權獲得清償，依法定程序聲請法院對連
    帶保證人之上訴人財產聲請強制執行，難謂有何不法行為，
    並致上訴人受有損害，上訴人即不得請求其賠償損害。
八、綜上所述，被上訴人聲請強制執行上訴人之財產，既屬合法
    正當權利之行使，而非侵害上訴人權利之行為，則上訴人依
    侵權行為之法律關係，請求被上訴人應賠償給付其1,000萬3
    ,584元法定遲延利息，洵屬無據，不應准許。原審為上訴人
    敗訴之判決，經核認事用法並無不合。上訴意旨，猶執陳詞
    指摘原判決不當，求予廢棄改判，為無理由，應予駁回。又
    上訴人之請求既不應准許，則其假執行之聲請亦失所附麗，
    應併予駁回。
九、又本件事證已臻明確，兩造其餘主張陳述及攻擊防禦方法，
    ，核與判決之結果不生影響，爰不逐一論述。
十、據上論結，本件上訴為無理由，應依民事訴訟法第449條第1
    項、第78條，判決如主文。
中    華    民    國    100    年    10    月    25   日
                  民事第一庭  審判長法  官    丁振昌
                                    法  官    曾平杉
                                    法  官    林永茂
上為正本係照原本作成。
如不服本判決，應於收受送達後20日內向本院提出上訴書狀，其
未表明上訴理由者，應於提出上訴後20日內向本院補提出理由書
狀（均須按他造當事人之人數附繕本）上訴時應提出委任律師或
具有律師資格之人之委任狀；委任有律師資格者，另應附具律師
資格證書及釋明委任人與受任人有民事訴訟法第466條之1第1項
但書或第2項（詳附註）所定關係之釋明文書影本。如委任律師
提起上訴者，應一併繳納上訴審裁判費。
中    華    民    國    100    年    10    月    25   日
                                    書記官    謝素嬿
【附註】
民事訴訟法第466條之1：
(1)對於第二審判決上訴，上訴人應委任律師為訴訟代理人。但上
  訴人或其法定代理人具有律師資格者，不在此限。
(2)上訴人之配偶、三親等內之血親、二親等內之姻親，或上訴人
  為法人、中央或地方機關時，其所屬專任人員具有律師資格並
  經法院認為適當者，亦得為第三審訴訟代理人。
民事訴訟法第466條之2第1項：
  上訴人無資力委任訴訟代理人者，得依訴訟救助之規定，聲請
  第三審法院為之選任律師為其訴訟代理人。